ACORDAO-COMPLETO-2570276

ACÓRDÃO 2144/2023 ATA 7/2023 - PRIMEIRA CÂMARA

VISTOS, relatados e discutidos estes autos de recurso de reconsideração interposto contra o Acórdão 4810/2021-TCU-Primeira Câmara, proferido em tomada de contas especial,
ACORDAM os Ministros do Tribunal de Contas da União, reunidos em sessão da Primeira Câmara, ante as razões expostas pelo relator, em:
9.1. conhecer do presente recurso de reconsideração, nos termos dos artigos 32, inciso I, e 33 da Lei 8.443/1992, para, no mérito, negar-lhe provimento; e 
9.2. dar ciência desta deliberação ao recorrente e à Procuradoria da República em Minas Gerais.

Recurso de reconsideração interposto contra acórdão que julgou irregulares as contas do responsável, condenando-o em débito e aplicando-lhe multa em razão de não ter comprovado a regular aplicação dos recursos públicos repassados no âmbito de contrato de Repasse.

Primeira Câmara

Prefeitura Municipal de Montes Claros - MG.

3. Interessados/Responsáveis/Recorrentes:
3.1. Responsável: Ruy Adriano Borges Muniz (XXX.189.546-XX).
3.2. Recorrente: Ruy Adriano Borges Muniz (XXX.189.546-XX).

13.1. Ministros presentes: Jorge Oliveira (na Presidência), Benjamin Zymler (Relator) e Jhonatan de Jesus.
13.2. Ministro-Substituto convocado: Augusto Sherman Cavalcanti.
13.3. Ministro-Substituto presente: Weder de Oliveira.

BENJAMIN ZYMLER

Ministro-Substituto Weder de Oliveira.

Trata-se de recurso de reconsideração interposto pelo sr. Ruy Adriano Borges Muniz, ex-prefeito de Montes Claros/MG (gestão 1º/1/2013 a 16/5/2016) , contra o Acórdão 4810/2021-TCU-Primeira Câmara, proferido em tomada de contas especial (peça 22) .
2.	A tomada de contas especial foi instaurada em razão da não aprovação das contas do contrato de repasse 223.341-29/2007, celebrado entre a Caixa Econômica Federal e o Município de Montes Claros/MG. 
3.	O contrato de repasse, no valor de R$ 9.949.831,90, sendo R$ 6.951.706,06 a cargo da Caixa, e R$ 2.998.125,84 referentes à contrapartida, teve por objeto principal a construção de 265 unidades habitacionais para reassentamento de famílias residentes em áreas de risco. O ajuste esteve em vigência de 21/12/2007 a 30/12/2016. (peça 5, p. 4) .
4.	Foi desbloqueado para implementação do objeto contratual, no período de 7/4/2010 a 31/7/2015, o montante de R$ 666.540,97. 
5.	A tomada de contas especial foi instaurada em razão do não cumprimento do objeto pactuado, tendo sido executado o percentual de 7,2% do total previsto, os quais não resultaram em etapa útil.
6.	Mediante o acórdão impugnado, o recorrente teve suas contas julgadas irregulares, foi condenado em débito pela quantia repassada e sofreu a pena de multa prevista no art. 57 da Lei 8.443/1992, no valor de R$ 106.000,00.
7.	Constou do voto condutor do acórdão impugnado que "o não prosseguimento das obras ... se deu na gestão do ex-prefeito Ruy Adriano Borges Muniz (1º/1/2013 a 16/5/2016) que, chamado aos autos, não logrou comprovar a regularidade da aplicação dos valores públicos sob sua responsabilidade".
8.	Depois de se manifestar pelo conhecimento do recurso, a unidade técnica assim se manifestou quanto ao mérito:
"MÉRITO
4.	Constitui objeto do recurso examinar as seguintes questões:
	a) se o fato de o recorrente haver sido preso antes do final do prazo para cumprimento de diligência da Caixa retira sua responsabilidade pelo não prosseguimento das obras (item 5) ;
	b) se o fato de o prazo final para prestação de contas haver ocorrido fora da sua gestão retira a responsabilidade do ora recorrente (item 6) .
5. 	Ausência de responsabilidade
5.1.  	O recorrente alega ausência de responsabilidade em razão de haver sido preso antes do prazo final para cumprimento de diligência da Caixa. Nesse sentido, aduz que:
	a) o recorrente não tinha como agir de forma diferente da qual agiu; (peça 48, p. 2) 
	b) em 23/3/2016, a Caixa encaminhou e-mail ao recorrente, solicitando documentos e concedendo o prazo até o dia 20/4/2016 para atender as diligências; (peça 48, p. 2) 
	c) entretanto, no dia 18/4/2016 (antes do vencimento do prazo para cumprir diligência) , o recorrente foi preso preventivamente por ordem do Tribunal Regional Federal da 1ª Região, de modo que não pode ser imputado ao recorrente um fato de que não participou; (peça 48, p. 3) 
	d) nesse contexto, é despropositada e inaceitável a afirmação de que o "não prosseguimento das obras se deu exatamente na gestão de Ruy Adriano Borges Muniz", imputando-lhe exclusivamente culpa pelo não cumprimento do empreendimento. (peça 48, p. 4) 
	Análise
5.2.	Conforme registrado no voto condutor da decisão recorrida, "a CEF, por diversas vezes e por mais de 3 anos e meio, esteve em contato com a Prefeitura de Montes Claros, já sob a administração do responsável nestes autos, para fins de reprogramação do Termo de Compromisso, sem que tenha obtido sucesso nessa empreitada (peça 05, fs. 62, peça 06, p. 07-30) ". Note-se que esse período se deu inteiramente dentro da gestão do ora recorrente, sem que tenham sido feitos esclarecimentos adequados para as solicitações da Caixa. 
5.3.	O recorrente alega que o prazo final para o cumprimento de diligência da Caixa se deu após sua prisão em 18/4/2016. Entretanto, tal alegação não leva em conta que houve outras solicitações que também não foram atendidas, todas elas dentro da gestão do ora recorrente, justificando-se portanto a afirmação de que "o relato dos fatos indica que a responsabilidade pelo não prosseguimento das obras se deu exatamente na gestão de Ruy Adriano Borges Muniz" (peça 35, p. 13) . 
5.4.	Ante o exposto, deve-se rejeitar a alegação. 
6. 	Prestação de contas 
6.1.  	O recorrente alega ausência de responsabilidade em razão do fato de o prazo final para a prestação de contas haver ocorrido fora da sua gestão. Nesse sentido, aduz que:
	a) não é lícito imputar somente ao recorrente a inexecução do contrato, uma vez que ficou comprovado nos autos que o recorrente foi afastado do município quando o referido contrato ainda estava vigente; (peça 48, p. 4) 
	b) o contrato vigeu até 30/12/2016 e a prestação de contas deveria ocorrer sessenta dias após, ocasião em que o recorrente não estava na gestão do município; aplicável, assim, a Súmula-TCU 230 (peça 48, p. 4-5) 
	c) assim, ressai a nulidade da tomada de contas especial, por falta de citação dos litisconsortes necessários, porquanto o prefeito sucessor não foi citado para integrar a lide, em que pese a obrigação legal de prestar contas do referido contrato de repasse; e também não foi citado o prefeito que antecedeu o recorrente, na gestão do qual os recursos foram liberados; (peça 48, p. 5) 
	d) noutro giro, a culpa pela demora da conclusão do termo de reprogramação não pode ser imputada exclusivamente ao recorrente; isso porque durante o período de reprogramação havia obrigações, ora do município, ora da Caixa, que demandava tempo para análise e conclusão; (peça 48, p. 6) 
	e) embora a decisão recorrida afirme que não consta a necessidade de pagamento da prefeitura à empresa contratada para repactuação do contrato, a ata da reunião realizada em 10/3/2015 prevê a regularização do pagamento à empresa Consercon pela prefeitura até o dia 24/3/2015; (peça 48, p. 6) 
	f) assim, o município de Montes Claros solicitou ao Judiciário a autorização para realizar o depósito em juízo, o que foi deferido pela Justiça Federal em Montes Claros/MG; (peça 48, p. 7) 
	g) portanto, ao contrário do consignado na decisão recorrida, os elementos probatórios demonstram que não foi o recorrente quem deu causa ao descumprimento do objeto do contrato. (peça 48, p. 7) 
	Análise
6.2.	A alegação de que a imputação de inexecução do contrato não deveria recair apenas sobre o recorrente não o favorece, mas apenas procura transferir parcela da responsabilidade a outros gestores do município. 
6.3.	Do mesmo modo, a alegação de que o contrato tinha vigência até 30/12/2016 e que a prestação de contas deveria ser apresentada sessenta dias depois também não socorre o recorrente, porquanto a responsabilidade se deu em razão de que ele "recebeu e geriu os recursos federais repassados, isto é, os valores foram liberados em sua gestão à frente do município" e de que "o percentual executado da obra, de apenas 7,2%, não teve funcionalidade, e não foram apresentadas justificativas fundamentadas para sua não conclusão" (voto, peça 34, p. 2, itens 16-17) . 
6.4.	A responsabilização do prefeito sucessor decorrente da não apresentação da prestação de contas, nos termos da Súmula-TCU 230, se dá quando não constam dos autos informações suficientes sobre a execução física e financeira da obra e da responsabilidade dos agentes envolvidos. Tal circunstância não se dá no caso vertente, em que tanto a inexecução da obra quanto a ausência de providências para a retomada dela já eram de conhecimento da Caixa e a responsabilidade do ora recorrente já estava bem configurada. Ademais, no caso vertente, mesmo a responsabilidade do prefeito sucessor quando da prisão do ora recorrente foi afastada, em razão do seu "caráter precário, o que marcou de incertezas a passagem deste administrador pelo Paço Municipal" (voto, peça 34, p. 2, item 22) .
6.5.	Nesse sentido, a responsabilidade dos prefeitos antecessor e sucessor já foi devidamente analisada por este Tribunal. No caso do primeiro, registrou-se que "o concedente o isentou de responsabilidade (peça 3, p. 7) , porque na sua gestão (2005/2008) não houve liberação de recursos e nem início da obra" (relatório, peça 35, p. 3, item 9.1) .
6.6.	Assiste razão ao recorrente ao aduzir que a ata de reunião de 10/3/2015 previa "regularizar pagamento com a empresa Consercon e os Técnicos Sociais referente a Urbanização Integrada do Castelo Branco" até 24/3/2015 (peça 6, p. 14) . Contudo, este fato por si só não implica que "não foi o recorrente quem deu causa ao descumprimento do objeto do contrato", porquanto, conforme já apontado, outros elementos denotam a falta de providência do recorrente relativamente a demandas da Caixa no sentido de retomar a obra, o que justifica sua condenação.
6.7. 	Ante o exposto, deve-se rejeitar a alegação. 
...
CONCLUSÃO
8.	Da análise, conclui-se que:
	a) o fato de o recorrente haver sido preso antes do final do prazo para cumprimento de diligência da Caixa não exclui sua responsabilidade pelo não prosseguimento das obras, porquanto houve outras solicitações que também não foram atendidas, todas elas dentro da gestão do ora recorrente, justificando-se a conclusão registrada no relatório que acompanha a decisão recorrida de que os fatos indicam que a responsabilidade pelo não prosseguimento das obras se deu exatamente na gestão do ora recorrente (item 5) ;
	b) o fato de o prazo final para prestação de contas haver ocorrido fora da gestão do ora recorrente não exclui sua responsabilidade, porquanto no caso vertente a responsabilidade pela inexecução da obra e a ausência de providências para a retomada dela está bem configurada; ademais, a responsabilidade dos prefeitos antecessor e sucessor já foi afastado por este Tribunal (item 6) .
8.1.	Ante essas conclusões, deve-se negar provimento ao recurso. 
...
4.	Segundo o despacho do relator ad quem à peça 66, "caberia avaliar se os atos praticados pelo ex-gestor efetivamente deram causa à interrupção das obras e se há reprovabilidade nessa conduta", sendo que "a unidade técnica [na instrução à peça 62] não tratou dos diversos atos praticados pelo recorrente, em especial quanto à negativa de se cumprir a exigência da Caixa referente aos pagamentos à construtora" (despacho do relator ad quem, peça 66, p. 3, itens 30-31) .
4.1.	Nesse ponto, registre-se que análise empreendida na instrução à peça 62 se limitou às alegações do recorrente, as quais, não sendo procedentes, redundou na proposta de negativa de provimento ao recurso. Mas é verdade que "a responsabilização perante o TCU não prescinde da demonstração de uma conduta reprovável, a qual deve ser demonstrada à luz dos elementos contidos nos autos" (despacho do relator ad quem, peça 66, p. 3, item 32) .
4.2.	Nesse sentido, o relator ad quem traça "breve histórico dos fatos que levaram à interrupção das obras" (peça 66, p. 2-3) :
17. Logo no início do mandato do responsável, em 8/1/2013, a Caixa instou a municipalidade a apresentar novo plano de trabalho (peça 6, p. 7) . Em 16/9/2013, a Caixa reitera a solicitação e solicita urgência no atendimento (peça 6, p. 7 e 9) . 
18. Em data não constante dos autos, o município atende a essa segunda solicitação e encaminha os documentos solicitados. 
19. Em 9/12/2013, a Caixa informa que há falhas na documentação encaminhada e pede o reenvio dos documentos. Em 11/2/2014, a Caixa reitera essa solicitação (peça 6, p. 7-8) . 
20. Em 22/5/2014, a Caixa encaminha nova mensagem à Prefeitura com a seguinte manifestação: 
"solicitamos que os documentos pertinentes à reprogramação do Termo de Compromisso citado deverão ser entregues à CAIXA até a data de 02/06/2014. sob riscos de supressão do valor referente ao saldo em caso de não cumprimento da data estipulada" (peça 6, p. 10) . 
21. Em 6/10/2014, a Caixa confirma que recebeu a documentação pela municipalidade e solicita o saneamento de diversas falhas. Esse ofício foi respondido pela municipalidade em 21/11/2014 (peça 6, p. 11 a 13) . 
22. Em 2/2/2015, a Caixa responde à municipalidade que devem ser observados "os reais valores de repasse destinados a cada etapa contratual" (peça 6, p. 13) . 
24. Em 10/3/2015, em reunião realizada com os representantes do município, a Caixa informou que a municipalidade deveria regularizar o pagamento à empresa Corsercon até a data de 24/3/2015. 
25. Em 17/4/2015, o município encaminha novos documentos à Caixa (peça 6, p. 15) . 
26. Em 4/5/2015, a Justiça Federal concede tutela antecipada pleiteada pelo município para que os valores devidos à construtora sejam depositados em juízo, não cabendo à Caixa impor óbices à repactuação do contrato de repasse em função dessa questão (peça 26) . 
27. Em 20/1/2015 e 3/6/2015, são efetuadas novas reuniões entre os representantes da Caixa e do município (peça16, p. 17 e 18) . 
28. Em 7/5/2015, a Caixa novamente aponta a necessidade de saneamento de diversas pendências, dentre elas, a apresentação de planilhas orçamentárias, com atualização de custos e composição do BDI. Em 21/5/2015, essa solicitação foi reiterada (peça 6, p. 15 e 19) . 
27. Em 3/8/2015 e 10/8/2015, a Caixa solicita novos documentos para a análise técnica da reprogramação (peça 6, p. 22 e 23) . 
28. Em 9/3/2016 e 23/4/2016, a Caixa aponta a necessidade de revisão/complementação dos documentos (peça 6, p. 25) . 
27. Em 16/5/2016, o responsável foi afastado judicialmente do cargo de prefeito (peça 34, p. 2) . 
28. Em 15/7/2016, a Caixa aponta que o município não concluiu a reprogramação e que a obra encontra-se abandonada, cabendo a devolução dos valores aplicados (peça 6, p. 30) .
4.3.	Do histórico acima, o relator ad quem conclui que "a municipalidade não ficou inerte às solicitações da Caixa e houve intensas negociações para que o contrato de repasse fosse reprogramado", de modo que "caberia avaliar se os atos praticados pelo ex-gestor efetivamente deram causa à interrupção das obras e se há reprovabilidade nessa conduta" (peça 66, p. 3, item 29) .
4.4.	Contudo, as circunstâncias apontadas pelo relator ad quem no despacho à peça 66 foram registradas no relatório que acompanha a decisão recorrida (cf. peça 35, p. 2, item 4.1) e assim já sopesadas na avaliação da reprovabilidade da conduta do ora recorrente. 
4.5.	O relator ad quem chama ainda a atenção para o fato de que, "ainda no início de seu mandato, em 2/4/2013, o responsável assinou termo de rescisão contratual amigável com a referida empresa" e alegou em seu recurso que "a empresa contratada pela gestão anterior 'não havia se desincumbido do seu papel, ao revés, estava sendo investigada pelo Ministério Público Federal em razão desta obra' (peças 5, p. 7-9; 48, p. 1) " (peça 66, p. 2, item 11) . Anotou ainda que, "em 10/3/2015, em reunião realizada com os representantes do município, a Caixa informou que a municipalidade deveria regularizar o pagamento à empresa Consercon até a data de 24/3/2015" (peça 66, p. 2, item 24) . (g.n.) 
4.6.	Na verdade, consta na ata da reunião que, entre as principais deliberações adotadas, estava "regularizar pagamento com a empresa Consercon e os Técnicos Sociais referente a Urbanização Integrada do Castelo Branco", o que deveria ser feito pela prefeitura até 24/3/2015. Assim, dos termos da ata não é possível concluir que a Caixa tenha meramente informado que a prefeitura deveria adotar tal providência, isto é, que tal deliberação tenha sido uma imposição da Caixa à prefeitura, mas sim que, em princípio, tratou-se de uma deliberação conjunta. (g.n.) 
4.7.	Esse suposto consenso somente foi infirmado em 4/5/2015, quando "a Justiça Federal concede tutela antecipada pleiteada pelo município para que os valores devidos à construtora sejam depositados em juízo, não cabendo à Caixa impor óbices à repactuação do contrato de repasse em função dessa questão" (peça 66, p. 2-3, item 26; e peça 26) . (g.n.) 
4.8.	O relator ad quem entende na análise da reprovabilidade da conduta do ora recorrente não foi observado o disposto no §1º do artigo 22 da Lei de Introdução às Normas do Direito Brasileiro, em especial eventuais "circunstâncias práticas que houverem imposto, limitado ou condicionado a ação do agente". Compulsando os autos conclui-se que, em tese, as circunstâncias que teriam impedido o ora recorrente de atender satisfatoriamente as demandas da Caixa seriam (i) a concessão da tutela antecipada pela Justiça Federal, relativamente ao pagamento à empresa Consercon; e (ii) seu afastamento judicial do cargo de prefeito em 16/5/2016.
4.9.	Ocorre que as negociações entre Caixa e prefeitura já vinham se desenrolando desde a rescisão do contrato com a Consercon, no início de 2013, e (i) a prisão do ora recorrente somente se deu em maio/2016; (ii) não houve "negativa [por parte do recorrente] de se cumprir a exigência da Caixa referente aos pagamentos à construtora" (Consercon) , tanto é que a tutela antecipada tratou do depósito dos valores em juízo, e não da inexistência de valores a pagar; (iii) o aparente impasse quanto ao pagamento à Consercon somente se deu em março ou maio de 2015, sendo esse somente um dos óbices à reprogramação do termo de compromisso; antes disso, a Caixa já vinha solicitando diversas providências e documentos à prefeitura, demandas que eram atendidas, mas nunca de modo satisfatório; e mesmo depois da concessão da tutela antecipada restaram diversas pendências que restaram não atendidas pela prefeitura, conforme peça 6, p. 15-16, 19-20, 22, 23, 25-26, 28-29.
4.10.	De fato, o recorrente não deixava de atender as demandas da Caixa, mas não o fazia de forma satisfatória, segundo avaliação da própria Caixa, que sempre solicitava novas providências e documentos complementares. Tal circunstância foi assim sintetizada no relatório que acompanha a decisão recorrida: "A CEF, por diversas vezes e por mais de 3 anos e meio, esteve em contato com a Prefeitura de Montes Claros, já sob a administração do responsável nestes autos, para fins de reprogramação do Termo de Compromisso, sem que tenha obtido sucesso nessa empreitada (peça 05, fs. 62, peça 06, p. 07-30) " (peça 35, p. 2, item 4.1) . 
4.11.	Assim, entre ficar inerte às solicitações da Caixa e atender satisfatoriamente tais demandas, o recorrente as atendia de forma parcial e insatisfatória, o que para o relator a quo constituiu razão suficiente para a condenação, enquanto para o relator ad quem constitui razão para uma análise mais detida sobre a reprovabilidade da conduta do ora recorrente. Em outras palavras, aquilo que para o relator ad quem constituiu ausência de inércia e "intensas negociações", para o relator a quo configurou, da parte do ora recorrente, ausência de "providências para continuidade das obras, apesar de diversas vezes notificado, o que causou o não aproveitamento da parcela executada e o não atingimento dos objetivos do contrato de repasse" (voto condutor, peça 34, p. 1, item 6) .
4.12.	Nesse ponto, releva o fato de que a imputação feita ao ora recorrente não foi a de haver permanecido "inerte às solicitações da Caixa", mas a de não haver tomado "providências para continuidade das obras", o que restaria configurado pelo fato de não ter atendido satisfatoriamente as demandas da Caixa. E essa ausência de providências não se resume ao não pagamento à empresa Consercon, mas ao não atendimento de diversas providências determinadas pela Caixa, como por exemplo as listadas nas correspondências eletrônicas da Caixa à prefeitura, à peça 6, p. 10-13 e 15-16. 
4.13.	Em suma, reitere-se que a instrução à peça 62 limitou-se à análise das alegações recursais, as quais, rejeitadas, resultou na proposta pela negativa de provimento ao recurso. Não obstante isso, atendendo ao despacho do relator ad quem à peça 66, e em decorrência disso analisando-se mais detidamente a conduta do ora recorrente e sua responsabilidade pela não execução do objeto do contrato de repasse 223.341-29/2007 (Siafi 621902) , conclui-se que o recorrente não logrou atender adequada e satisfatoriamente as demandas da Caixa para a reprogramação do contrato de repasse, decorrendo daí sua responsabilidade e consequente condenação. As circunstâncias de haver sido concedida ao município tutela antecipada para depósito em juízo dos valores supostamente devidos à Consercon e de o recorrente haver sido afastado do cargo de prefeito em maio/2016 não podem ser tidas como circunstâncias impeditivas à atuação do recorrente: primeiro, porque muito posteriores ao início das tratativas para reprogramação do termo de compromisso; segundo, porque não guardam correlação com diversas outras demandas não atendidas pelo recorrente, o que acabou por impossibilitar a reprogramação. 
4.14.	Ante o exposto, reitera-se a proposta de encaminhamento à peça 62, no sentido de conhecer do recurso para, no mérito, negar-lhe provimento. 
PROPOSTA DE ENCAMINHAMENTO
5. 	Ante o exposto, submete-se o assunto à consideração superior, propondo-se, com fundamento nos artigos 32, inciso I, e 33 da Lei 8.443/1992:
	a) conhecer do recurso e, no mérito, negar-lhe provimento; 
	b) dar ciência da decisão ao recorrente e demais interessados."
10.	O Ministério Público junto ao TCU assim se manifestou:
	"Examina-se recurso de reconsideração interposto por Ruy Adriano Borges Muniz, ex-prefeito de Montes Claros (1º/1/2013 a 16/5/2016) , contra o Acórdão 4810/2021-TCU-Primeira Câmara (peça 33 e 48) , mediante o qual esta Corte julgou irregulares as contas do responsável, condenando-o em débito e aplicando-lhe a multa prevista no art. 57 da Lei 8.443/92, em razão de não ter comprovado a regular aplicação dos recursos públicos repassados no âmbito do Contrato de Repasse 223.341-29/2007, cujo objeto restou inacabado (apenas 7,22% de execução) .
Nesta oportunidade, o recorrente buscou afastar sua responsabilidade, alegando essencialmente que:
quando assumiu a gestão municipal, o objeto pactuado estava inacabado e com preços defasados, de forma que foi realizada a rescisão do contrato com a empresa Consercon e solicitada à Caixa a repactuação do contrato de repasse; 
o período de repactuação se estendeu ante as obrigações a serem cumpridas, ora pelo município, ora pela Caixa, que demandavam tempo para análise e conclusão;
foi exigido que a municipalidade regularizasse os pagamentos junto à construtora contratada, sendo que tais pagamentos estavam sendo discutidos judicialmente;
por fim, a Caixa encaminhou e-mail à prefeitura solicitando documentos e concedendo prazo até o dia 20/4/2016 para atendimento, data em que o recorrente já se encontrava afastado do cargo (preso preventivamente em 18/4/2016) .
Em análise efetuada pela Serur à peça 62, constatou-se que os argumentos apresentados na peça recursal não foram suficientes para elidir as ocorrências apontadas nos autos e que fundamentaram a condenação imposta pelo Tribunal. Diante disso, foi apresentada proposta no sentido de conhecer e negar provimento ao presente recurso de reconsideração, mantendo-se os exatos termos do Acórdão 4810/2021-TCU-Primeira Câmara; a qual contou com a anuência deste MPTCU (peça 65) .
Contudo, os autos foram restituídos à unidade técnica a fim de que avaliasse se os atos praticados pelo ex-gestor efetivamente deram causa à interrupção das obras, e se há reprovabilidade em sua conduta (peça 66) .
Em nova instrução (peça 67) , a Serur observou que o histórico dos fatos que levaram à interrupção das obras foi registrado no relatório que acompanha a decisão recorrida (peça 35, p. 2) e, portanto, tinha sido sopesado na avaliação da reprovabilidade da conduta do recorrente em tela.
Em complementação, ressaltou que:
as negociações para repactuação do Contrato de Repasse 223.341-29/2007 tiveram início após a rescisão do contrato com a construtora, no início de 2013 (peça 6, p. 7) , e a Caixa vinha solicitando diversas providências à prefeitura, que nunca foram atendidas de modo satisfatório (peça 6, p. 15-16,19-20, 22, 23, 25-26, 28-29) ;
a decisão de regularizar o pagamento à construtora até a data de 24/3/2015 não teria sido imposta pela Caixa, e sim tomada de forma consensual, durante reunião realizada com os representantes do município, em 10/3/2015 (peça 66, p. 2) ;
o pagamento à construtora foi somente um dos óbices à reprogramação do termo de compromisso, pois, mesmo depois da concessão da tutela antecipada pela Justiça Federal (em 4/5/2015) , restaram diversas pendências não saneadas pela prefeitura;
o afastamento judicial do Sr. Ruy Adriano do cargo de prefeito ocorreu em 16/5/2016 e, portanto, o ex-gestor dispôs de mais de três anos para apresentar toda a documentação técnica necessária à repactuação do contrato de repasse, e não o fez.
Diante disso, restou patente que o motivo de responsabilização do recorrente nestes autos foi não ter tomado as devidas providências para a continuidade das obras, que dependia da repactuação do contrato de repasse mediante o atendimento satisfatório às demandas da Caixa; e a unidade técnica reiterou a proposta constante da peça 62, qual seja conhecer do recurso de reconsideração para, no mérito, negar-lhe provimento.
II
Desde já, manifesto minha concordância com a unidade técnica.
Por oportuno, registro que, em recente decisão do TCU (Acórdão 2285/2022-TCU-Plenário, sessão plenária de 11/10/2022) , foi aprovada resolução regulamentando a prescrição para o exercício das pretensões punitiva e de ressarcimento em processos de controle externo (Resolução 344/2022) , o que impõe nova avaliação quanto à sua ocorrência neste caso.
Em observância ao disposto na Lei 9.873/99, foi definido que o prazo da prescrição da pretensão ressarcitória, bem como da punitiva, é de cinco anos (art. 2º) , a contar da data de apresentação da prestação de contas ou, não havendo o dever de prestar contas, a partir do conhecimento do fato pelo TCU (art. 4º) .
Quanto às causas interruptivas da prescrição, tem-se que a contagem do prazo é interrompida por qualquer ato inequívoco de apuração dos fatos, como, por exemplo, a instauração de um processo ou a realização de uma auditoria, assim como a citação e o julgamento do processo (art. 5º) .
Também incide a prescrição intercorrente, se o processo ficar paralisado por mais de três anos, pendente de julgamento ou despacho (art. 8º) .
Levando em conta a tese firmada pelo STF no RE 636.886, no sentido de que ambas as pretensões do TCU (sancionatória e ressarcitória) estariam sujeitas ao prazo prescricional de cinco anos previsto na Lei 9.873/99, a própria Serur tinha examinado a questão sob essa ótica:
7.3. Conforme alegado pelo próprio recorrente, mediante aditivo ao contrato, a vigência do termo de compromisso se estendeu até 30/12/2016 (peça 3, p. 60) , devendo a prestação de contas ser apresentada sessenta dias após o término da vigência do contrato (peça 3, p. 47) . 
7.4. No regime da Lei 9.873/1999, a prescrição se interrompe "por qualquer ato inequívoco, que importe apuração do fato" (art. 2º, II) . Nesse sentido, observa-se que a tomada de contas especial foi instaurada em 25/6/2018 (peça 3, p. 1) e encaminhada a este Tribunal em 12/4/2019 (peça 2, p. 1) . 
7.5. Nos termos do artigo 2º, inciso I, da Lei 9.873/1999, a prescrição também é interrompida "pela notificação ou citação do indiciado ou acusado, inclusive por meio de edital", sendo que a citação do responsável no caso vertente ocorreu em 9/3/2020 (peças 15 e 19) . 
7.6. A prescrição também se interrompe "pela decisão condenatória recorrível" (artigo 2º, III, da Lei 9.873/1999) , o que no caso vertente se deu em 23/3/2021, data da sessão em que foi proferido o acórdão condenatório (peça 33) . 
7.7. Por fim, nos termos do artigo 1º, § 1º, da Lei 9.873/1999, opera-se a prescrição intercorrente se o processo ficar paralisado por mais de três anos, aguardando "julgamento ou despacho", o que não se deu no caso vertente.
7.8. Assim, conclui-se não ter ocorrido a prescrição pelo regime da Lei 9.873/1999. (Grifei; peça 62, p. 5.) 
Tendo em vista que a análise empreendida pela unidade técnica está de acordo com os critérios do novo normativo, restam afastadas as hipóteses de prescrição no presente processo.
III
Ante o exposto, este representante do Ministério Público de Contas manifesta-se de acordo com a proposta de encaminhamento apresentada pela unidade técnica (peça 67, p. 5) , no sentido de que esta Corte conheça e negue provimento ao presente recurso de reconsideração, mantendo-se os exatos termos do Acórdão 4810/2021-TCU-Primeira Câmara."
	É o relatório

Ramon Goncalves Rocha (141.215/OAB-MG), representando Ruy Adriano Borges Muniz.

Subprocurador-Geral Paulo Soares Bugarin.

TOMADA DE CONTAS ESPECIAL. CAIXA ECONÔMICA FEDERAL. CONTRATO DE REPASSE. CONTAS IRREGULARES. DÉBITO. MULTA. RECURSO DE RECONSIDERAÇÃO. CONHECIMENTO. RESPONSABILIDADE BEM CONFIGURADA NOS AUTOS. NEGATIVA DE PROVIMENTO.

TOMADA DE CONTAS ESPECIAL (TCE)

Unidade de Auditoria Especializada em Tomada de Contas Especial (AudTCE).

Trata-se de recurso de reconsideração interposto pelo sr. Ruy Adriano Borges Muniz, ex-prefeito de Montes Claros/MG (gestão 1º/1/2013 a 16/5/2016) , contra o Acórdão 4810/2021-TCU-Primeira Câmara, proferido em tomada de contas especial (peça 22) .
2.	A tomada de contas especial foi instaurada em razão da não aprovação das contas do contrato de repasse 223.341-29/2007, celebrado entre a Caixa Econômica Federal e o Município de Montes Claros/MG. 
3.	O contrato de repasse, no valor de R$ 9.949.831,90, sendo R$ 6.951.706,06 a cargo da Caixa, e R$ 2.998.125,84 referentes à contrapartida, teve por objeto principal a construção de 265 unidades habitacionais para reassentamento de famílias residentes em áreas de risco. O ajuste esteve em vigência de 21/12/2007 a 30/12/2016. (peça 5, p. 4) .
4.	Foi desbloqueado para implementação do objeto contratual, no período de 7/4/2010 a 31/7/2015, o montante de R$ 666.540,97. 
5.	A tomada de contas especial foi instaurada em razão do não cumprimento do objeto pactuado, tendo sido executado o percentual de 7,2% do total previsto, os quais não resultaram em etapa útil.
6.	Mediante o acórdão impugnado, o recorrente teve suas contas julgadas irregulares, foi condenado em débito pela quantia repassada e sofreu a pena de multa prevista no art. 57 da Lei 8.443/1992, no valor de R$ 106.000,00.
7.	Constou do voto condutor do acórdão impugnado que "o não prosseguimento das obras ... se deu na gestão do ex-prefeito Ruy Adriano Borges Muniz (1º/1/2013 a 16/5/2016) que, chamado aos autos, não logrou comprovar a regularidade da aplicação dos valores públicos sob sua responsabilidade".
8.	Estando presentes os requisitos de admissibilidade previstos nos arts. 32, inciso I, e 33 da Lei 8.443/1992, entendo que cabe conhecer do recurso e adentrar o seu mérito.
II
9.	Alega o recorrente, em essência, que (peça 48) :
- quando assumiu a gestão municipal o objeto pactuado estava inacabado e com preços defasados, de forma que foi solicitada à Caixa a repactuação do contrato de repasse;
-foram feitas tratativas com a Caixa para a repactuação, sendo que a demora na sua conclusão também é de responsabilidade da Caixa; e
- foi exigido que a municipalidade regularizasse os pagamentos junto à construtora contratada, sendo que tais pagamentos estavam sendo discutidos judicialmente (peça 24) .
10.	Tanto a unidade técnica quanto o Ministério Público junto ao TCU entenderam que essas alegações não merecem prosperar e que deve ser negado provimento ao recurso de reconsideração.   
III
11.	Por ser apreciável de ofício, preliminarmente, trato da análise dos prazos prescricionais.
12.	A matéria é regida pela Resolução TCU 344/2022, a qual estabelece que prescrevem em cinco anos as pretensões punitiva e ressarcitória (art. 2º) . 
13.	O marco inicial da contagem dos prazos prescricionais está estabelecido no art. 4º dessa norma:
"Art. 4° O prazo de prescrição será contado: 
I - da data em que as contas deveriam ter sido prestadas, no caso de omissão de prestação de contas; 
II - da data da apresentação da prestação de contas ao órgão competente para a sua análise inicial; 
III - do recebimento da denúncia ou da representação pelo Tribunal ou pelos órgãos de controle interno, quanto às apurações decorrentes de processos dessas naturezas; 
IV - da data do conhecimento da irregularidade ou do dano, quando constatados em fiscalização realizada pelo Tribunal, pelos órgãos de controle interno ou pelo próprio órgão ou entidade da Administração Pública onde ocorrer a irregularidade; 
V - do dia em que tiver cessado a permanência ou a continuidade, no caso de irregularidade permanente ou continuada."
14.	Veja-se que esses marcos iniciais da contagem do prazo prescricional possuem natureza objetiva, pois suas ocorrências independem da ciência dos responsáveis acerca da existência do processo de apuração. 
15.	No caso em tela, o prazo prescricional começou a ser contado do dia 28/2/2017, data em que as contas deveriam ter sido prestadas, nos termos do art. 4º, inciso I, da referida resolução (peça 3, p. 47 e 60) .
16.	Por outro lado, a norma estabelece as seguintes causas interruptivas da prescrição:
"Art. 5º A prescrição se interrompe: 
I - pela notificação, oitiva, citação ou audiência do responsável, inclusive por edital; 
II - por qualquer ato inequívoco de apuração do fato; 
III - por qualquer ato inequívoco de tentativa de solução conciliatória; 
IV - pela decisão condenatória recorrível."
17.	Verifico que, em 25/6/2018, dentro do prazo de cinco anos, foi operada a interrupção da prescrição em razão da elaboração do Relatório do Tomador de Contas Especial, hipótese prevista no inciso II do art. 5º da Resolução TCU 344/2022 (peça 6, p. 74) .
18.	Na sequência, ocorreram os seguintes marcos interruptivos que evidenciam não ter ocorrido a prescrição ordinária:
	a) em 9/3/2020, foi realizada a citação do responsável (peça 19) ;
	b) em 25/3/2021, foi proferido o acórdão ora impugnado que julgou as contas dos responsáveis (peça 33) ; e
	c) em 23/12/2022, houve a manifestação do Ministério Público junto ao TCU (peça 70) .
19.	Cabe também aferir se ocorreu a prescrição intercorrente, que ocorre caso o processo fique paralisado por mais de três anos, pendente de julgamento ou despacho, sendo interrompida "por qualquer ato que evidencie o andamento regular do processo, excetuando-se pedido e concessão de vista dos autos, emissão de certidões, prestação de informações, juntada de procuração ou subestabelecimento e outros atos que não interfiram de modo relevante no curso das apurações" (§ 1º do art. 8º da Resolução 344/2022) .
20.	Ademais, mediante o Acórdão 543/2023-TCU-Plenário, foi fixado o entendimento de que "o marco inicial da fluição da prescrição intercorrente se inicia somente a partir da ocorrência do primeiro marco interruptivo da prescrição ordinária".
21.	Da análise desse histórico processual, verifica-se que não transcorreu o prazo de três anos sem que o processo se movimentasse, de forma que a prescrição intercorrente também não restou configurada.
IV
22.	A conduta irregular imputada ao gestor consiste, pois, na ausência de continuidade da obra, o que provocou a perda dos valores de origem federal até então aplicados (R$ 666.540,97) . 
23.	Faço breve histórico dos fatos que levaram à interrupção das obras. 
24.	Logo no início do mandato do responsável, em 8/1/2013, a Caixa instou a municipalidade a apresentar novo plano de trabalho (peça 6, p. 7) . Em 16/9/2013, a Caixa reitera a solicitação e solicita urgência no atendimento (peça 6, p. 7 e 9) .
25.	Em data não constante dos autos, o município atende a essa segunda solicitação e encaminha os documentos solicitados.
26.	Em 9/12/2013, a Caixa informa que há falhas na documentação encaminhada e pede o reenvio dos documentos. Em 11/2/2014, a Caixa reitera essa solicitação (peça 6, p. 7-8) .
27.	Em 22/5/2014, a Caixa encaminha nova mensagem à Prefeitura com a seguinte manifestação:
	"solicitamos que os documentos pertinentes à reprogramação do Termo de Compromisso citado deverão ser entregues à CAIXA até a data de 02/06/2014. sob riscos de supressão do valor referente ao saldo em caso de não cumprimento da data estipulada" (peça 6, p. 10) .
28.	Em 6/10/2014, a Caixa confirma que recebeu a documentação pela municipalidade e solicita o saneamento de diversas falhas. Esse ofício foi respondido pela municipalidade em 21/11/2014 (peça 6, p. 11 a 13) .
29.	Em 2/2/2015, a Caixa responde à municipalidade que devem ser observados "os reais valores de repasse destinados a cada etapa contratual" (peça 6, p. 13) .
30.	Em 7/5/2015, a Caixa novamente aponta a necessidade de saneamento de diversas pendências, dentre elas, a apresentação de planilhas orçamentárias, com atualização de custos e composição do BDI. Em 21/5/2015, essa solicitação foi reiterada (peça 6, p. 15 e 19) .
31.	Em 3/8/2015 e 10/8/2015, a Caixa solicita novos documentos para a análise técnica da reprogramação (peça 6, p. 22 e 23) .
32.	Em 9/3/2016 e 23/4/2016, a Caixa aponta a necessidade de revisão/complementação dos documentos (peça 6, p. 25) .
33.	Em 16/5/2016, o responsável foi afastado judicialmente do cargo de prefeito (peça 34, p. 2) .
34.	Em 15/7/2016, a Caixa aponta que o município não concluiu a reprogramação e que a obra encontra-se abandonada, cabendo a devolução dos valores aplicados (peça 6, p. 30) .
V
35.	Como se vê, a Caixa, por diversas vezes e por mais de 3 anos e meio, esteve em contato com a Prefeitura de Montes Claros, já sob a administração do responsável nestes autos, para fins de reprogramação do Termo de Compromisso. 
36.	Entretanto, o que se verificou foi que o recorrente atendia as demandas da Caixa de forma superficial, sempre provocando o retardo na conclusão do processo de regularizado da obra.
37	Essa procrastinação injustificada redundou no abandono das obras e no não aproveitamento dos serviços executados, tal como se posicionou o Ministério Público junto ao TCU:
"o motivo de responsabilização do recorrente nestes autos foi não ter tomado as devidas providências para a continuidade das obras, que dependia da repactuação do contrato de repasse mediante o atendimento satisfatório às demandas da Caixa" (grifou-se) 
38.	Vislumbro, pois, o devido nexo de causalidade entre a conduta do recorrente e os prejuízos sofridos pelo Erário, bem como a prática de erro grosseiro, nos termos do previsto no art. 28 da Lei de Introdução às Normas do Direito Brasileiro: "Art. 28. O agente público responderá pessoalmente por suas decisões ou opiniões técnicas em caso de dolo ou erro grosseiro."
VI
39.	Cabe, então, por não serem apresentados elementos aptos a reformar a decisão recorrida, negar provimento ao presente recurso de reconsideração.                                                
40.	Diante do exposto, acolho o parecer da unidade técnica e a manifestação do Ministério Público junto ao TCU, os quais incorporo como razões de decidir, e voto por que o Tribunal adote o acórdão que ora submeto à deliberação deste Colegiado.
TCU, Sala das Sessões, em 28 de março de 2023.
BENJAMIN ZYMLER 
Relator